【裁判字號】    99,重訴,127
【裁判日期】    991214
【裁判案由】    損害賠償
【裁判全文】
臺灣士林地方法院民事判決             99年度重訴字第127號
原      告  吳文永
            陳秀美
上  一  人
訴訟代理人  吳若瑜
被      告  胡漢駁
            胡漢威
                      現在臺灣臺北監獄臺北分監執行中
上列當事人間損害賠償事件，本院於民國99年11月26日言詞辯論
終結，判決如下：
    主      文
被告應連帶給付原告吳文永新臺幣壹佰貳拾萬玖仟柒佰貳拾陸元
，及自民國九十九年一月七日起至清償日止，按週年利率百分之
五計算之利息。
被告應連帶給付原告陳秀美新臺幣壹佰零陸萬伍仟柒佰零陸元，
及自民國九十九年一月七日起至清償日止，按週年利率百分之五
計算之利息。
原告其餘之訴駁回。
訴訟費用由被告連帶負擔百分之十五，餘由原告負擔。
本判決第一項，於原告吳文永以新臺幣肆拾萬元為被告供擔保後
，得假執行。
本判決第二項，於原告陳秀美以新臺幣拾伍萬元為被告供擔保
後，得假執行。
原告其餘假執行之聲請駁回。
    事實及理由
一、原告起訴主張：被告胡漢威前於民國98年9 月4 日晚間11時
    許，在臺北縣樹林市○○路「天晴卡拉OK」與友人飲酒後，
    由其兄胡漢駁駕駛車號8K-1661 號自用小客車（下稱系爭車
    輛）離開，先在臺北縣樹林市某處檳榔攤購買含有酒精之保
    力達B ，再前往臺北縣樹林市及新莊市搭載陳志翔及吳承儒
    ，前往臺北縣石門鄉十八王公廟遊憩。被告胡漢威復於等候
    吳承儒之時，在系爭車輛上飲用保力達B 。同月5 日凌晨2
    時5 分，被告胡漢威明知其並未領有小客車駕駛執照，且因
    飲酒已達不能安全駕駛動力交通工具之程度，猶接手駕駛系
    爭車輛，載送被告胡漢駁及吳承儒與陳志翔等人返家，於行
    經省道台二線32.9公里處，本應注意該路段速限為每小時70
    公里，不得超速，且應注意車前狀況，而依當時為夜間有照
    明、無障礙物，視距良好之路況，並無不能注意之情形，胡
    漢威仍疏未注意，以每小時100 公里之高速行駛，復因受酒
    精影響，操控力降低，致其所駕駛之上揭自用小客車失控衝
    撞道路中央分隔島後，再撞擊路旁水泥山壁，並再撞上中央
    分隔島而肇事，致乘坐於車內右後座之吳承儒因強力撞擊而
    彈出車外，進而受有硬腦膜下血腫、嚴重腦水腫、顏面及頸
    部多處擦傷及撕裂傷等傷害，經送往基隆長庚醫院急救，延
    至同年月7 日21時10分，仍因顱內出血不治死亡（下稱系爭
    事故）。被告胡漢駁明知被告胡漢威並未領有駕駛執照，竟
    將其所有系爭車輛交由被告胡漢威駕駛，致生損害於原告，
    對原告構成共同侵權行為，自應對原告負連帶損害賠償責任
    。原告吳文永、陳秀美為吳承儒之父母，突遭不測，頓時失
    依靠，原告吳文永並因此支出：醫藥費新臺幣（下同）7,26
    2 元、殯葬費27萬6,660 元。另因辦理殯葬關事宜，支出增
    加生活上需要之費用9 萬8,980 元，並應連帶賠償原告吳文
    永扶養費312 萬元，及連帶賠償陳秀美扶養費372 萬元。另
    原告為吳承儒之父、母，因吳承儒死亡，精神上均受有重大
    損害，各請求精神上慰撫金500 萬元等語。為此，依民法第
    184 條第1 項前段、第2 項、第185 條第1 項、第192 條第
    1 項、第2 項、第194 條規定，聲明求為：(一)被告應連帶給
    付吳文永850 萬2,902 元，及自98年9 月6 日起至清償日止
    ，按週年利率5 ％計算之利息。(二)被告應連帶給付陳秀美87
    2 萬元，及自98年9 月6 日起至清償日止，按週年利率5 ％
    計算之利息。(三)願供擔保請准宣告假執行之判決。
二、被告胡漢駁則以：系爭事故發生當日被告胡漢威是先在別的
    地方飲酒，吳承儒約我出去，我則找被告胡漢威一同前往，
    去程由我駕駛，回程則由被告胡漢威駕駛。吳承儒於上車前
    不知胡漢威是否有喝酒，但被告胡漢威在車上和朋友喝酒時
    ，吳承儒也在。我曾問被告胡漢威是否在別的地方喝酒，他
    說沒有等語置辯，並聲明：原告之訴駁回。
三、被告胡漢威則答辯稱：去程時有在車上飲酒，當時吳承儒也
    在車上，對於因系爭事故致吳承儒死亡，沒有意見，但原告
    請求金額過高，無法負擔等語，並聲明：原告之訴駁回。
四、經查：
  (一)如下事實為兩造所不爭執：
  1.吳承儒為原告吳文永、陳秀美次子，原告陳秀美為49年2 月
    22日生，原告吳文永為44年11月25日生，原告之扶養義務人
    除吳承儒外，尚有吳若瑜、吳誠恩。
  2.原告吳文永學歷為國小畢業，原為拋光盒工廠工作人員，現
    無工作，96年至98年未申報應納稅之收入，名下有嘉義縣六
    腳鄉○○段等4 筆土地，財產總額33萬9,066 元。原告陳秀
    美則未曾就學，現在從事臨時手工業，96年度至98年度均未
    申報應納稅之收入獲資產。
  3.被告胡漢駁為高中畢業，96年至98年度年度申報納稅之薪資
    所得，分別為35萬3,300 元、32萬5,353 元、30萬2,128 元
    ，名下有90年出廠之系爭車輛一部，但已因系爭事故毀損。
    被告胡漢威為高中肄業，98年度申報納稅之薪資所得為4 萬
    7,232 元，名下無其他申報應納稅之資產，現在臺灣臺北監
    獄臺北分監執行中。
  4.原告以被告胡漢威酒後駕車肇事而發生系爭事故之行為，致
    吳承儒死亡，涉有過失致人於死、不能安全駕駛動力交通工
    具等罪嫌，而向臺灣士林地方法院檢察署檢察官對被告胡漢
    威提出告訴，經臺灣士林地方法院檢察署檢察官以98年度偵
    字第12903 號提起公訴，由本院刑事庭98年度審交易字第53
    8 號刑事判決，判處被告胡漢威有期徒刑10月確定。
  5.原告因吳承儒死亡事故，已共同受領強制汽車責任保險給付
    150 萬元。
  (二)上開事實，且有戶籍謄本（本院卷第24頁以下）、稅務電子
    閘門財產所得調件明細表（本院卷第58頁以下）等，附卷可
    稽，並經本院調取臺灣士林地方法院檢察署98年偵字第1290
    3 號偵查卷宗（該案卷以下稱12903 號卷），及本院98年度
    審交易字第538 號刑事卷宗（該案卷以下稱538 號卷宗）查
    核屬實，均堪認為真實。
五、茲原告主張依據民法第184 條第1 項前段、第2 項、第185
    條第1 項、第192 條第1 項、第2 項、第194 條規定，訴請
    被告連帶給付，被告則以前開情詞置辯。本院判斷如下：
  (一)按「因故意或過失，不法侵害他人之權利者，負損害賠償責
    任。」；「違反保護他人之法律，致生損害於他人者，負賠
    償責任。但能證明其行為無過失者，不在此限。」；「數人
    共同不法侵害他人之權利者，連帶負損害賠償責任﹔不能知
    其中孰為加害人者，亦同。造意人及幫助人，視為共同行為
    人。」；「不法侵害他人致死者，對於支出醫療及增加生活
    上需要之費用或殯葬費之人，亦應負損害賠償責任。」；「
    被害人對於第三人負有法定扶養義務者，加害人對於該第三
    人亦應負損害賠償責任。」；「不法侵害他人致死者，被害
    人之父母、子女及配偶，雖非財產上之損害，亦得請求賠償
    相當之金額。」民法第184 條第1 項前段、第2 項、第192
    條第1 項、第2 項、第194 條分別定有明文。是侵權行為之
    幫助人應與受幫助之行為人連帶負損害賠償責任，且違反保
    護他人之法律，致生損害於他人者，除能證明其行為無過失
    者外，均應負賠償責任。此所稱幫助人，係指幫助他人使其
    容易遂行侵權行為之人。是幫助人倘違反保護他人之法律而
    為幫助行為，致受幫助者不法侵害他人之權利，除幫助人能
    證明其幫助行為無過失外，均應與受幫助之行為人連帶負損
    害賠償責任。此時判斷侵權行為損害賠償責任所應審究之因
    果關係，仍限於加害行為與損害發生及其範圍間之因果關係
    ，至幫助人之幫助行為，僅須於結合受幫助者之侵權行為後
    ，均為損害發生之共同原因即足，與受幫助者之侵權行為間
    是否具有因果關係，則非所問。
  (二)本件被告對於原告主張被告胡漢威無駕駛執照且於飲酒後駕
    車，而因過失肇事，被告胡漢駁則明知被告胡漢威無駕駛執
    照，而仍於被告胡漢威飲酒後將其所有之系爭車輛交付被告
    胡漢威駕駛等情悉不爭執，堪認被告胡漢威對於系爭事故之
    發生確有過失，並已違反道路交通安全規則而違反保護他人
    之法律，依據上揭規定，應對原告因此所受財產上及非財產
    上損害負侵權行為損害賠償。而被告胡漢駁明知被告胡漢威
    未經依法考領汽車駕駛執照，且已飲酒，依據道路交通安全
    規則之規定，為不得駕駛汽車，吳承儒亦將同車搭乘，仍將
    系爭車輛交付被告胡漢為駕駛，致被告胡漢威因此遂行侵權
    行為，導致吳承儒因系爭事故而死亡，應認其係幫助被告胡
    漢威為侵權行為，依據上揭民法第185 條規定，應與被告胡
    漢威對原告負同一之連帶賠償義務。
  (三)原告為吳承儒之父、母，依據前揭民法第184 條第1 項前段
    、第2 項、第192 條第1 項、第2 項、第194 條規定，就渠
    等為吳承儒支出之醫療費、殯葬費及得請求之扶養費，與非
    財產上損害，悉得請求被告連帶賠償。而原告各主張上開項
    目之損害及數額請求被告賠償，被告則抗辯其請求金額過高
    等語。本院就原告請求如下各項金額是否有據，爰判斷如下
    ：
  1.關於原告吳文永請求被告連帶賠償為吳承儒支出之醫療費用
    及殯葬費部分：原告吳文永主張其為吳承儒支出醫藥費7,26
    2 元，業據提出醫療費用收據為證（本院卷第26頁），堪信
    為真正。另主張為吳承儒支出殯葬費27萬6,660 元部分亦據
    提出葬儀社收據為證（本院卷第27頁），並主張其餘單據已
    持向勞保局申辦死亡給付等情，為被告所不爭執，且其主張
    之數額，參核社會常情尚無過高情事，亦應認屬可採。就此
    ，原告吳文永自得如數向被告請求賠償。
  2.原告吳文永請求被告連帶賠償增加生活上支出部分：原告吳
    文永雖主張因親友弔唁吳承儒，而支出雜費9 萬8,980 元云
    云。惟未據提出任何證據以實其說，尚難認有據，自無從許
    其對被告請求賠償。
  3.原告請求被告連帶賠償扶養費部分：按直系血親相互間，負
    扶養義務；夫妻互負扶養義務，其扶養義務之順序與直系血
    親卑親屬同；受扶養權利者，以不能維持生活而無謀生能力
    者為限。前項無謀生能力之限制，於直系血親尊親屬，不適
    用之，民法第1114條第1 款、第1116條之1 、第1117條分別
    定有明文。查原告各為吳承儒之父、母，乃吳承儒之直系血
    親尊親屬，吳承儒對原告負扶養義務，而原告為夫妻，亦互
    負扶養義務，原告除吳承儒外，尚有子女吳若瑜、吳誠恩，
    亦為扶養義務人，是吳承儒對原告各人應負之扶養給付義務
    ，應為原告各人生活所需之1/4 。參照原告陳秀美為49年2
    月22日生，原告吳文永為44年11月25日生，於98年9 月5 日
    系爭事故發生時，年齡各為49歲又196 日即49.53 歲、53歲
    285 日即53.78 歲。而原告吳文永為男性，原告陳秀美為女
    性，均住在臺北縣新莊市內，有戶籍謄本，附卷可參（本院
    卷第24頁），則依內政部所公布之98年度臺閩地區簡易生命
    表所示，98年間男性平均壽命為76.03 歲，女性為82.34 歲
    ，是原告吳文永之平均餘命為22.25 歲，原告陳秀美之平均
    餘命為32.81 歲，按98年度臺灣省最低生活費標準每人每月
    為1 萬792 元計算，原告各人每月得請求吳承儒給付之扶養
    費金額，以各自之扶養義務人各4 人之比例計算，為2,698
    元（10792 ÷4 ＝2698），應屬相當，則原告吳文永、陳秀
    美餘年原各得受吳承儒扶養而可取得之金錢數額，按年別單
    利扣除中間利息，得依據民法第192 條第2 項規定請求被告
    連帶賠償之金額，各為47萬5,804 元（2698x12x14.6962=47
    5804.171 2，不滿1 元4 捨5 入，下同）、61萬8,760 元（
    2698x12x 19.1116=618760.2049）。原告主張吳承儒應每月
    對原告各負擔1 萬元之扶養費，計算至原告80歲為止，原告
    吳文永得請求被告連帶賠償312 萬元，原告陳秀美得請求被
    告連帶賠償372 萬元，應認於前開得許之數額範圍內，為於
    法有據，超逾部分，則為不能採取。
  4.原告請求被告連帶賠償非財產上損害賠償部分：第按慰藉金
    之賠償須以人格權遭遇侵害，使精神上受有痛苦為必要，其
    核給之標準固與財產上損害之計算不同，然非不可斟酌雙方
    身分資力與加害程度，及其他各種情形核定相當之數額（最
    高法院51年台上字第223 號判例意旨參照）。本件吳承儒為
    原告之子，吳承儒因被告胡漢威酒後駕車過失肇事而致死，
    原告等人因愛子於青年死亡，精神必受有重大痛苦，依據民
    法第194 條規定，得請求被告連帶賠償非財產上之損害賠償
    。本院審酌吳承儒為77年1 月23日生，事故發生時年約21歲
    又7 個月，生前原在高泰科技股份有限公司任職，並兩造前
    載不爭執事實之學歷、經歷、資力、收入、生活狀況、社會
    地位，與原告所受痛苦程度、被告侵害行為之態樣等一切情
    狀，認被告應連帶賠償原告之非財產上損害賠償，應以給付
    原告各120 萬元為適當。原告請求於此範圍內，為可採取。
    逾此所為請求，則同屬乏憑。
  (四)次按損害之發生或擴大，被害人與有過失者，法院得減輕賠
    償金額或免除之，民法第217 條第1 項雖有明文。而此項規
    定之目的在謀求加害人與被害人間之公平性，倘受害人於事
    故之發生亦有過失時，由加害人負全部賠償責任，未免失之
    過苛，是以賦予法院得不待當事人之主張，減輕其賠償金或
    免除之職權，故必以被害人就損害之發生，同有過失時，方
    有其適用。被告胡漢威於酒後駕車而侵害吳承儒致死，被告
    雖於本件審理中陳稱：去程時胡漢威與陳志翔在車上喝酒，
    吳承儒知悉被告胡漢威飲酒之事實云云。但核之證人即同車
    乘客陳志翔於刑事案件警訊時證稱：我們在十八王公沒有飲
    酒，我不知道胡漢威有飲酒情形，由胡漢駁駕駛時，我與胡
    漢威坐在後座，我沒有聞到胡漢威有飲酒的酒味等語（1290
    3 號卷第14頁）。被告胡漢駁則證稱：從樹林去載乘客吳承
    儒之前，就有先去檳榔攤，好像買保力達1 瓶、維他露1 罐
    ，我們到他家附近等吳承儒出來的時候，我弟弟就與陳志翔
    一起喝酒，我不太確定是什麼酒，他們兩個人在當時就把那
    一瓶酒全部喝光等語（12903 號卷第17頁），則被告胡漢威
    飲酒之時點為何不明，如依被告胡漢駁在刑事案件偵查中所
    為上開證述，亦顯示被告胡漢威係於吳承儒會合之前，且已
    於上車前飲畢，吳承儒非必明知被告胡漢威飲酒之事實，被
    告翻異前詞，復未據提出任何證據證明，洵難認吳承儒為明
    知被告胡漢威飲酒後欲駕駛系爭車輛，仍決意搭乘，終因此
    肇事，而與有過失，本院尚自無從引據前揭民法第217 條第
    1 項規定，減輕或免除被告之賠償責任，應予敘明。
  (五)按強制汽車責任保險給付種類有三，即傷害醫療費用給付、
    殘廢給付及死亡給付。而死亡給付，其受益人為受害人之繼
    承人；保險人依強制汽車責任保險法規定給付之保險金，視
    為加害人或被保險人損害賠償金額之一部分，加害人或被保
    險人受賠償請求時，得扣減之，94年2 月5 日修正強制汽車
    責任保險法第25條、第10條第2 款、第30條分別定有明文。
    是被害人因行車事故死亡，而得請領強制汽車責任保險死亡
    給付之人，為被害人繼承人，惟所受領之保險給付，則視為
    加害人損害賠償之一部，於請求賠償時應予扣減，至其扣減
    並未限定屬於被害人之財產上損害始得予以扣減。而不法侵
    害他人致死之損害賠償責任，包括非財產上損害在內，為民
    法第194 條所明定，則得扣除強制汽車責任保險金之損害賠
    償金額，除財產上損害賠償金額外，應認亦包含非財產上損
    害賠償在內。另強制汽車責任保險給付中之死亡給付，因未
    區別給付賠償之明細項目，即無從分別各項得請求之名目予
    以分別扣減，而僅得以總額扣減之。本件原告自認因系爭事
    故致吳承儒死亡，其已自強制汽車責任保險保險人受領150
    萬元之保險給付，則依據上開規定，應平均分取保險金之給
    付各75萬元（0000000 ÷2 ＝750000），並自原告各得請求
    被告賠償之上開給付總額中扣減之，則以此扣減後，原告吳
    文永得請求被告連帶賠償之數額為120 萬9,726 元（7262+2
    76660+475804+0000000-000000 ＝0000000 ），應連帶賠償
    原告陳秀美之金額為106 萬5,760 元（618760+0000000-000
    000 ＝0000000 ）。原告雖稱該150 萬元已自請求金額中扣
    除云云，惟未舉證證明除前開得請求之賠償外，別有其他因
    吳承儒遭被告侵害致死而得請求被告給付之損害賠償存在，
    要無從認為此一強制汽車責任保險不在本件應扣減之範圍內
    ，即仍應予以扣減。
  (六)末按民法第213 條第2 項所謂因回復原狀而應給付金錢者，
    如所侵害者為金錢，則應返還金錢暨如所侵害者為取得利益
    之物，則於返還原物外更應給付金錢抵償其可得利益，始克
    回復原狀是。我民法明定身體、健康之傷害，應為金錢賠償
    （民法第193 條、第195 條第1 項前段）此即民法第213 條
    第1 項所謂法律另有規定，自無適用同條規定之餘地（最高
    法院56年度台上字第1863號判例意旨參照），即以身體被傷
    害而請求金錢賠償者，固不得依民法第213 條第2 項請求就
    該金錢加給利息，惟侵權行為人支付該金錢遲延時，被害人
    非不得依民法第233 條第1 項規定請求法定利息（最高法院
    70年度台上字第689 號判例意旨參照）。本此，上開原告因
    被告侵權行為侵害吳承儒身體致死，而得請求被告賠償之上
    開金錢給付，為未定給付期限之債，僅得依據民法第229 條
    第2 項、第233 條第1 項及第203 條規定，請求被告於催告
    或起訴後未給付而遲延，應按法定利率計付之遲延利息。是
    原告各就上開得請求給付之數額範圍內，併請求被告計付法
    定遲延利息，應認於起訴狀繕本送達（於98年12月28日寄存
    送達，99年1 月6 日生效）翌日即99年1 月7 日起至清償日
    止，按週年利率5 ％計算之利息範圍內，為無不合。但逾此
    所為利息請求，則屬乏據。原告主張被告應自系爭事故發生
    翌日即98年9 月6 日起計付遲延利息，為有未合。
六、從而，原告主張依據民法第184 條第1 項前段、第2 項、第
    185 條第1 項、第192 條第1 項、第2 項、第194 條規定，
    訴請被告連帶給付，應認於原告吳文永請求被告連帶給付12
    0 萬9,726 元，原告陳秀美請求被告連帶給付106 萬5,760
    元，及均自99年1 月7 日起至清償日止，按週年利率5 ％計
    算之利息範圍內，為有理由，應予准許。原告其餘請求，為
    無理由，應予駁回。
七、原告陳明願供擔保，聲請宣告假執行，經核於其勝訴之範圍
    內，於法尚無不合，爰酌定相當擔保金額予以准許。而於告
    其餘之訴既經駁回，所為假執行之聲請亦失所附麗，應併予
    駁回之。至兩造其餘攻擊、防禦方法及所提出之證據，經本
    院悉予審酌後，認均無礙於本件之判斷，於茲不贅。
八、據上論結，原告之訴為有一部理由、一部無理由，依民事訴
    訟法第第85條第2 項、第392條第2 項判決如主文。
中    華    民    國    99    年    12    月    14    日
                  民事第二庭法  官  蕭錫証
以上正本證明與原本無異。
如對本判決上訴，應於判決送達後20日內向本院提出上訴狀，若
委任律師提起上訴者，應一併繳納上訴審裁判費，否則本院得不
命補正逕行駁回上訴。
中    華    民    國    99    年    12    月    20    日
                              書記官  何婉菁

司法院資訊處製作；財團法人民間司法改革基金會備份。
